【裁判字號】    91,簡上,194
【裁判日期】    921216
【裁判案由】    給付租金等
【裁判全文】
臺灣士林地方法院民事判決  九十一年簡上字第一九四號
    上  訴  人  乙○○
    被  上訴人  甲○○
    訴訟代理人  蔡懷毅
                廖俊忠
右當事人間給付租金等事件，上訴人對於中華民國九十一年十月十六日本院士林簡易
庭九十一年度士簡字第九號第一審判決提起上訴，本院於九十二年十二月二日言詞辯
論終結，判決如左：
    主  文
上訴駁回。
第二審訴訟費用由上訴人負擔。
    事      實
甲、上訴人方面：
一、聲明：
  (一)原判決不利上訴人之部分廢棄。
  (二)請被上訴人應再給付上訴人新臺幣（下同）一百三十一萬九千七百九十元，及自
    民國九十一年一月十二日起按年息百分之五計算之利息。
二、陳述：除與原審宣示判決筆錄所載者相同茲予引用外，補稱：
  (一)上訴人所有之台北市○○路○段二三五號六樓之二房屋（下稱系爭房屋），係自
    八十一年二月二十三日起即由被上訴人承租作為舞蹈工作室，並非由被上訴人之
    夫柯錫杰承租。柯錫杰是於八十年十二月與訴外人曾瑛瑛到系爭房屋看屋，表示
    是他旅居美國老婆即被上訴人要回來定居，要用來做舞蹈工作室，當時，柯錫杰
    先照相，要拿給被上訴人挑選，如果合適的話再做規劃，後來十二月底的時候，
    被上訴人的先生柯錫杰有打電話給上訴人，說被上訴人要租系爭房屋，之後便約
    在林肯俱樂部四○三號房和上訴人、柯錫杰、曾瑛瑛洽談承租細節，當時沒有訂
    書面租約，柯錫杰表示是否先給上訴人訂金包括一個月租金，三個月押租保證金
    ，當上訴人收到錢後，有寫收據給被上訴人先生柯錫杰，後來系爭房屋就裝潢，
    八十一年二月二十三日被上訴人回國，有到上訴人家中，交付書面契約給上訴人
    ，因此承租人是被上訴人。
  (二)系爭房屋出租被上訴人前，係出租訴外人佳園房屋仲介服務有限公司，故當時系
    爭房屋之原狀，有證人即該公司之負責人廖俊霖，以及系爭房屋大樓總幹事程希
    珍之證詞可佐。之後，被上訴人承租系爭房屋，有將系爭房屋之隔間、廚房、衛
    浴、陽台、大門、天花板、地板、水電瓦斯管等拆除改裝，依租約被上訴人自應
    回復原狀，因被上訴人拒不回復原狀，經上訴人請工程行就回復原狀之費用詳予
    估價，有估價單及證人即負責估價之鄭乃中可以證明。
三、證據：提出訴外人即上訴人之夫陳清源中國農民銀行存摺影本、存款對帳單、收
    據為證。
乙、被上訴人方面：
一、聲明：駁回上訴。
二、陳述：除與原審判決所載者相同茲予引用外，補稱：
  (一)七十九年、八十年間因被上訴人之夫柯錫杰希望能夠回國定居，便由柯錫杰回國
    透過曾瑛瑛的介紹而承租系爭房屋，關於柯錫杰承租之情形，證人曾瑛瑛已在原
    審證述甚詳。被上訴人之後回國，雖居住在系爭房屋，但系爭房屋從未將之當作
    舞蹈教室而招生，只是用來當作住家、排練舞蹈而已，另外，施作裝潢的李淑岳
    ，也是接到柯錫杰之指示才於八十年底做裝潢，當時被上訴人根本未在國內。至
    於柯錫杰承租系爭房屋時，和上訴人有訂書面租約，是一人一份，不過現已找不
    到。
  (二)至於辦理公證是因被上訴人回國住了一點時間，當時因有報稅的問題，會計師建
    議租約需要去公證，因此才會在八十三年六月二十一日與上訴人開始訂租約，並
    至臺灣臺北地方法院公證，每月房租為六萬元，包括稅金六千元，和上訴人公證
    時，並沒有提到與柯錫杰之原租約要如何處理。而在辦理公證之前租金是用匯款
    的，早期是匯到上訴人之夫陳清源農民銀行戶頭，後來因陳清源過世，改匯到彰
    化銀行，匯款的錢都是由柯錫杰的戶頭，或是由被上訴人拿現金去匯，或是由被
    上訴人的戶頭去匯。被上訴人於八十三年六月二十一日承租系爭房屋之原狀與九
    十年十月三十一日終止租約時之搬遷現狀相同，並未改變，被上訴人自不負回復
    原狀之義務。
  (三)縱認被上訴人應負回復原狀之義務，上訴人請求之費用亦不合理。
三、證據：除援用原審之立證方法。
    理      由
一、本件上訴人起訴主張：被上訴人向其承租系爭房屋，期間自八十一年二月二十三
    日起至八十五年十二月三十一日，每月租金五萬元，嗣因被上訴人欲爭取文教基
    金會補助款，而租金已自八十三年起調漲為每月六萬元，上訴人與被上訴人遂於
    八十三年一月間另行訂立租約，並於同年六月二十一日至法院辦理公證，經法院
    公證處要求將租約起始日改為公證日當天，因此公證之租約租賃期間記載為八十
    三年六月二十一日起至八十五年十二月三十一日止，之後，每當租約到期即另換
    新約，最後一份租約（下稱系爭租約）之租賃期間為八十九年一月一日起至九十
    一年六月三十日止，詎被上訴人竟自九十年八月份起，即拒不給付租金，經上訴
    人發函催告仍未履行，並於同年十月底在未告知上訴人之情況下，私自搬遷，且
    拒絕將系爭房屋回復至最初承租時之原狀，上訴人不得已於同年十一月底發函被
    上訴人表示終止系爭租約並請求回復原狀，惟仍未獲置理，爰依系爭租約之約定
    ，請求被上訴人給付上訴人一百三十三萬七千三百六十八元（包括九十年八月至
    十一月之租金二十四萬元、代墊之水電費五千五百七十八元、回復原狀費用一百
    零九萬一千七百九十元），及自起訴狀繕本送達翌日起至清償日止按年息百分之
    五計算之利息，並自九十年十二月一日起至房屋復原完成日止，按月給付上訴人
    三十萬元之違約金等語。嗣經原審判決被上訴人應給付上訴人一萬七千五百七十
    八元（其餘請求按月給付上訴人三十萬元之違約金，經駁回確定），本件上訴人
    係就原審駁回之一百三十一萬九千七百九十元部分提起上訴。
二、被上訴人則略以：(一)兩造間之租賃關係始於八十三年六月二十一日，在此之前，
    係由被上訴人之夫柯錫杰在八十年底向上訴人之夫陳清源承租系爭房屋，並進行
    內部改裝，被上訴人自八十三年六月間承租系爭房屋後，從未變更過內部設施，
    因此系爭房屋之隔間裝潢於九十年十月底被上訴人搬離時，與被上訴人八十三年
    六月二十一日承租時完全相同，自無「回復原狀」之必要。又上訴人所提之估價
    單價格過高，復未標明建材、式樣，應不得作為參考之依據。(二)另系爭租約第七
    條之約定，並未約定被上訴人在租期屆滿前不得終止租約。(三)關於上訴人請求之
    欠租部分，被上訴人主張以押租金十五萬元及被上訴人為上訴人代扣繳之房屋租
    賃所得稅一萬八千元相抵銷等語置辯。
三、上訴人主張兩造於八十九年一月間，就系爭房屋簽訂有系爭租約，約定租賃期間
    自八十九年一月一日起至九十一年六月三十日止，每月租金六萬元，上訴人有收
    受押租保證金十五萬元，詎被上訴人自九十年八月起，除代繳每月六千元之租賃
    所得稅，共三個月一萬八千元外，即未再繳納租金，期間上訴人並代被上訴人繳
    水電費五千五百七十八元，被上訴人嗣於九十年九月初，在電話中向上訴人表示
    要在十月底終止租約後搬離系爭房屋等情，業據其提出與所述相符之房屋租賃契
    約書影本一件、律師函影本二件為證，且為被上訴人所不爭執，自堪信上訴人此
    部份之主張為真正。
四、按定有期限之租賃契約，如約定當事人之一方於期限屆滿前，得終止契約者，其
    終止契約，應依第四百五十條第三項之規定，先期通知。又不動產之租金，以星
    期、半個月或一個月定其支付之期限者，出租人應以曆定星期、半個月或一個月
    之末日為契約終止期，並應至少於一星期、半個月或一個月前通知之，民法第四
    百五十三條、四百五十條第三項但書分別定有明文。經查，系爭租賃契約第七條
    約定：「契約期間內乙方（即被上訴人）若擬遷離他處時，乙方不得向甲方（即
    上訴人）請求租金償還、遷移費及其他任何名目之權利金，而應無條件將該房屋
    照原狀還甲方，乙方不得異議。」，依其約定係賦予承租人即被上訴人在租賃期
    間屆滿前，得單方終止租約之權利，僅被上訴人不得向承租人另行請求償還租金
    或遷移費而已，自難謂系爭租約第七條有限制被上訴人提前終止租約需得上訴人
    同意之意。次查，兩造既均不爭執被上訴人已於九十年九月初在電話中向上訴人
    表示將在十月底終止租約（見原審卷第一一三頁，九十一年三月二十九日言詞辯
    論筆錄），系爭租約既係「按月」支付租金，則被上訴人於九十年九月向上訴人
    表示終止系爭租約，合乎前開法條之規定，是兩造間之租賃關係已於九十年十月
    三十一日終止，堪以認定。又被上訴人雖自九十年八月起即未再繳納租金，惟仍
    依約代繳九十年八月至十月之租賃所得稅共計一萬八千元，此租金所得稅亦為租
    金之一部分，有各類所得扣繳稅額繳款書影本二件、各類所得扣繳稅款報繳證明
    影本一件附卷可稽（見原審卷第八六至八八頁），故被上訴人積欠之租金總額應
    共為十六萬二千元（60000×3－18000＝162000 ）。準此，上訴人基於系爭租約
    ，請求被上訴人給付九十年八月至十月之欠租共計十六萬二千元，應予准許，至
    上訴人主張被上訴人應給付九十年十一月份之租金部分，因兩造於斯時已無租賃
    關係，則上訴人該部分之主張，自無理由，不應准許。
五、至於上訴人另主張被上訴人應負回復原狀之理由，無非係以被上訴人早於八十一
    年二月二十三日即承租系爭房屋，期間曾就系爭房屋之隔間、廚房、衛浴、陽台
    、大門、天花板、地板、水電瓦斯管線等進行改裝，爰依系爭租約第九條之規定
    請求被上訴人回復承租前原狀之費用等語，惟為被上訴人所否認，並辯以：其承
    租系爭房屋係在八十三年六月二十一日以後，在此之前，系爭房屋係其夫柯錫杰
    所承租，又被上訴人在承租系爭房屋後，即未再進行任何改裝，故無回復原狀之
    必要等語置辯。從而，關於上訴人回復原狀之請求，首應審酌乃在於(一)八十一年
    二月二十三日係何人承租系爭房屋？(二)兩造訂立系爭租約時，有無約定系爭租約
    第九條之回復原狀義務，應回復至八十一年二月二十三日改裝前之原狀？茲分別
    敘述如下：
  (一)按當事人主張有利於己之事實者，就其事實有舉證之責任。民事訴訟法第二百七
    十七條定有明文。本件上訴人既主張被上訴人自八十一年二月二十三日起即承租
    系爭房屋，且系爭房屋之改裝係被上訴人僱工施作，則上訴人自應就何人承租、
    改裝及特約事項等事實，負舉證之責，合先敘明。
  (二)經查，上訴人主張被上訴人自八十一年二月二十三日起即承租系爭房屋云云，並
    未提出任何書面租賃契約為證，而僅係提出被上訴人曾於八十一年二月二十六日
    簽立「切結書」一份，表明系爭房屋係其本人所租，為其論據。然查，該切結書
    係被上訴人向戶政機關申請遷入登記時所出具，其關於使用系爭房屋之權利基礎
    ，僅設有本人所「租」、本人所「有」、本人所「借」三種定型化選項，並無「
    他人所租」之項目可供勾選，此觀諸上開切結書之內容甚明（見原審卷第一九一
    頁），因此尚不足遽認被上訴人確實有承租之事實。另參以證人即訂約當時之曾
    瑛瑛、從事系爭裝潢之李淑岳分別到庭結證：「（有無看到簽約？）當時柯先生
    看過房子以後，付押租金和租金給房東，當時我在場，兩造有簽一份文件，但內
    容我不清楚，這些事情發生時，被告（即被上訴人）都不在場。」、「‧‧八十
    年十二月間柯先生找我去看房子，說如果房東確定要租之後，就可以進去裝潢，
    我在十二月底開始進行裝潢，大約二月底完工。」等語（見原審卷第二一六、二
    一四頁，九十一年七月三日言詞辯論筆錄），以及上訴人於原審亦自承：「我和
    被告（即被上訴人）的第一份租約是八十三年一月一日，但是因為同年六月二十
    一日才到法院公證，所以租賃契約被改為六月二十一日起，但是實際上被告從一
    月一日開始承租」等語（見原審卷第一一四頁，九十一年三月二十九日言詞辯論
    筆錄），則被上訴人辯稱在八十三年之前係其夫柯錫杰自己承租系爭房屋等語，
    自堪以採信。上訴人既未能舉證以實其說，則尚不足證明兩造早於八十一年二月
    二十三日就系爭房屋已有租賃關係存在。
  (三)次按解釋契約，須探求當事人之真意，固不能拘泥於契約之文字，但契約之文字
    業已表達當事人之真意，無須別事探求者，即不得反捨契約文字而更為曲解。經
    查，系爭租約第九條僅係約定「房屋有改裝設施之必要時，乙方（即承租人）取
    得甲方之同意後得自行裝設，但不得損害原有建築，乙方於交還房屋時自應負責
    回復原狀。」，並無被上訴人應負回復至八十一年二月二十三日改裝前原狀之明
    文，雖上訴人主張訂立系爭租約時，被上訴人也同意負前開回復原狀之義務，惟
    已為被上訴人所否認（見本院卷第二三二頁，九十二年十二月二日之言詞辯論筆
    錄），因此解釋系爭租約第九條之回復原狀之程度，自應以被上訴人訂立系爭租
    約時即八十九年一月一日之原狀為準。另參酌系爭房屋之改裝或內部裝潢，並非
    被上訴人僱工施作等情，業據證人李淑岳陳述甚明（同前筆錄），且上訴人對於
    被上訴人辯稱於八十三年六月二十一日起至九十年十月底被上訴人搬離時，並未
    變更過系爭房屋之內部設施等情，亦不加以爭執（見原審卷第一一四頁，九十一
    年三月二十九日言詞辯論筆錄），則上訴人依系爭租約第九條請求被上訴人給付
    一百零九萬一千七百七百九十元之回復原狀費用，即乏依據。
六、「二人互負債務，而其給付種類相同，並均屆清償期者，各得以其債務，與他方
    之債務，互為抵銷。」民法第三百三十四條第一項前段定有明文。經查，上訴人
    於簽訂系爭租約時，收受被上訴人十五萬元之押租保證金，又被上訴人已將系爭
    房屋遷讓返還予上訴人，且無回復八十一年二月二十三日改裝前原狀之義務，已
    如前述，則依系爭租約第五條之約定，上訴人自應將上開押租保證金返還被上訴
    人，是本件被上訴人主張以上開押租金返還請求權，與上訴人得請求之租金十六
    萬二千元相抵銷，即無不合，應可准許。
七、綜上，上訴人於請求被上訴人給付一萬七千五百七十八元（租金162000＋水電費
    5578－押租金150000＝17578），及自起訴狀繕本送達翌日即九十一年一月十二
    日起至清償日止按年息百分之五計算之利息，為有理由，應予准許，逾此部分之
    請求即上訴人提起上訴請求應再給付一百三十一萬九千七百九十元之部分，為無
    理由，應予駁回。原審就此部分為上訴人敗訴之判決，於法並無不合。上訴意旨
    指摘原判決不當，求予廢棄改判，自無理由，應予駁回其上訴。
八、本件判決基礎已臻明確，兩造其餘之攻擊防禦方法及訴訟資料經本院斟酌後，核
    與判決不生影響，無一一論述之必要，併予敘明。
九、據上論結，本件上訴為無理由，依民事訴訟法第四百三十六條之一第一項、第三
    項、第四百四十九條第一項、第七十八條，判決如主文。
中      華      民      國    九十二    年      十二      月    十六    日
                            臺灣士林地方法院民事第二庭
                                審判長法官  李玉卿
                                法      官  李瑜娟
                                法      官  林政佑
右為正本係照原本作成。
本件當事人須以本判決適用法律顯有錯誤為上訴理由時，始得於本判決送達後二十日
內向本院提出上訴狀，如已於本判決宣示後送達前提起上訴者，應於判決送達後十日
內補具上訴理由，（均按他造當事人之人數附繕本），並經本院許可後方得上訴最高
法院。
中      華      民      國    九十二    年      十二      月    十六    日
                                法院書記官  楊錫芬


司法院資訊處製作；財團法人民間司法改革基金會備份。
